【裁判字號】    99,勞訴,9
【裁判日期】    990811
【裁判案由】    侵權行為損害賠償
【裁判全文】
臺灣板橋地方法院民事判決               99年度勞訴字第9號
原      告  展寬國際事業有限公司
法定代理人  乙○○
訴訟代理人  甲○○
            鍾凱勳律師
被      告  丙○○
訴訟代理人  邱群傑律師
複代理人    許卓敏律師
上列當事人間請求給付侵權行為損害賠償事件，經本院於民國99
年7月28日言詞辯論終結，判決如下：
    主  文
原告之訴駁回。
訴訟費用由原告負擔。
    事實及理由
一、原告起訴主張：
    被告於民國（下同）95年11月至97年10月16日間於原告公司
    擔任業務員，從事之工作為到府向客戶進行貴金屬回收及解
    說。原告為確保其回收經營模式、黃金交易價格計算模式及
    配合廠商之營業祕密，皆要求員工離職前須簽署保密協議。
    被告離職當日簽署之保密協議書第1條約定：「....不得使
    用展寬公司（原告）所有之所有文件、資料與書面資訊」、
    第2條：「本人同意自離職之日起兩年內，不再從事與展寬
    公司之業務有競爭關係之相關業務…」第3條：「…本人如
    有違反願負損害賠償責任。」惟被告違反其保密及競業禁止
    之義務，自98年4月29日起另成立宏鑫貴金屬有限公司（下
    稱宏鑫公司），從事與原告公司相同之貴金屬回收業務，且
    抄襲原告網站內容之著作權，致原告為避免客戶誤認被告之
    公司為原告之關係企業，必須更新原有網站內容，產生更新
    網頁之費用新臺幣（下同）20萬元。爰依雙方間離職保密協
    議書第1、2、3條、民法第184條第1項前段之規定，並參酌
    公司法第209條第1、4項、民法第562、563號之規定，請求
    被告賠償原告更改網頁之費用20萬元，及被告違反競業禁止
    約定開設宏鑫公司之損害賠償80萬元。並聲明：被告應給付
    原告100萬元。
二、被告抗辯：
    被告所簽署之離職保密協議書，係於原告公司工作之試用期
    剛屆滿時受雇主即原告要求所簽，並非出於契約自由且違反
    誠信原則。又被告所任職務為業務員，工作內容不須具備特
    別技術，亦非原告公司主要營業幹部，更未接觸公司內部營
    業秘密，實未具有須依競業禁止特約保護之利益，故本件競
    業禁止之約定僅係拘束被告身為勞工之轉業自由，應屬違反
    公序良俗而無效。且系爭離職保密協議書係限制被告不得從
    事與原告公司有競爭關係之業務，而原告公司營業範圍依其
    登記資料為「ZZ99999除許可業務外，得經營法令非禁止或
    限制之業務」，其範圍毫無限制，依民法第247條之1及行政
    院勞工委員會89台勞資二字第0036255號函釋具體揭示之競
    業禁止特約有效要件（競業禁止特約保護之利益、勞工之職
    務及地位、限制就業之期間、區域、範圍、代償措施、背信
    性），該競業禁止之約定本屬無效。原告另主張被告侵害其
    網站內容之著作，惟原告網站內容及資訊並未符合著作之原
    創性，原告就其網站內容並無著作權可言，自無侵害著作權
    之情事。爰聲明：1.原告之訴駁回，2.願供擔保請准宣告免
    為假執行。
三、兩造不爭執之事項（本院卷第66頁正反面）：
  (一)被告於95年11月至97年10月16日間於原告公司擔任業務員，
    從事之工作為到府向客戶進行貴金屬回收及解說。
  (二)被告曾簽署系爭離職保密協議書。
  (三)被告於98年4月29日另成立宏鑫貴金屬有限公司，從事與原
    告公司相同之貴金屬回收業務。
四、本件爭執點（本院卷第66頁反面）：
  (一)本件系爭離職保密協議書之約定是否有效？如有效，原告得
    請求損害賠償之內容為何？
  (二)被告架立之網站有無侵害原告公司之著作權？
    以下一一說明
五、就本件系爭離職保密協議書之約定效力而言：
  (一)按依照當事人一方預定用於同類契約之條款而訂定之契約，
    為加重他方當事人責任之約定，按其情形顯失公平者，該部
    分約定無效，固為民法第247條之1第2款所明定。惟88年4月
    21日民法債編增訂該條規定之立法理由，乃鑑於我國國情及
    工商發展之現況，經濟上強者所預定之契約條款，他方每無
    磋商變更之餘地，為使社會大眾普遍知法、守法，防止契約
    自由之濫用及維護交易之公平，而列舉4款有關他方當事人
    利害之約定，而為原則上之規定，明定「附合契約」之意義
    ，及各款約定按其情形顯失公平時，其約定為無效。是該條
    第2款所謂「加重他方當事人之責任」，應係指一方預定之
    契約條款，為他方所不及知或無磋商變更之餘地而言，而所
    稱「按其情形顯失公平者」，則係指依契約本質所生之主要
    權利義務，或按法律規定加以綜合判斷有顯失公平之情形而
    言（最高法院91年台上字第2336號判決意旨參照）。
  (二)查被告於任職期間簽訂系爭離職保密協議書（本院調字卷第
    7頁），為兩造所不爭執，自可認為真實。又系爭離職保密
    協議書分別規定：「本人自離職後若有自展寬公司取得任何
    屬於公司之文件、資料或書面之機密資訊，均已返還給公司
    或依照公司之要求銷毀，本人之後不得再使用屬於展寬公司
    所有之所有文件、資料與書面資訊」（第1條）、「本人同
    意自離職之日起兩年內，不再從事與展寬公司之業務有競爭
    關係之相關業務，受委託亦然」（第2條）、「以上兩條所
    述內容，本人如有違反願負損害賠償責任」（第3條），觀
    其內容為原告單方預定之條款，被告僅能於系爭離職保密協
    議書上填寫自己之姓名，被告或其他應簽署之員工並無磋商
    變更之餘地，故系爭離職保密協議書為民法第247條之1規範
    之定型化契約，應可認定。
  (三)再按，受僱人有忠於其職責之義務，於僱用期間非得僱用人
    之允許，固不得為自己或第三人辦理同類之營業事務，惟為
    免受僱人因知悉前僱用人之營業資料而作不公平之競爭，雙
    方得事先約定於受僱人離職後，在特定期間內不得從事與僱
    用人相同或類似之行業，以免有不公平之競爭，若此競業禁
    止之約定期間、內容為合理時，與憲法工作權之保障無違（
    最高法院94年台上字第1688號判決意旨參照）。競業禁止於
    契約自由原則下，其約定須不違反民法第72條「有背於公共
    秩序或善良風俗者」之規定，始為有效。又競業禁止之約定
    如以附合契約即定型化契約條款之方式訂定時，應審酌競業
    禁止之約定，有無民法第247條之1各款所列顯失公平之情事
    ，即免除或減輕預定契約條款之當事人之責任者、加重他方
    當事人之責任者、使他方當事人拋棄權利或限制其行使權利
    者、其他於他方當事人有重大不利益者。
  (四)系爭離職保密協議書既分別規定：「本人之後不得再使用屬
    於展寬公司所有之所有文件、資料與書面資訊」（第1條
    ）、「本人同意自離職之日起兩年內，不再從事與展寬公司
    之業務有競爭關係之相關業務，受委託亦然」（第2條）、
    「以上兩條所述內容，本人如有違反願負損害賠償責任」（
    第3條），足見該離職保密協議書競業禁止條款訂定之目的
    ，係在限制被告離職後轉業之自由，防止其離職後於一定期
    間內至原告之競爭對手任職或自行經營與原告相同或近似之
    行業，避免被告在新職工作上使用前任職於原告處所知悉之
    資訊，洩漏原告之營業秘密。對離職之被告而言，係屬拋棄
    權利或限制其行使權利之約定。
  (五)系爭離職保密協議書既屬民法第247條之1規範之定型化契約
    ，已如前述，則該競業禁止之約定是否有效，應依契約本質
    所生之主要權利義務審酌是否顯失公平，應審酌之要件，依
    實務見解（台灣高等法院99年度上易字第301號、98年度上
    易字第706號、98年度上易字第616號判決）包括：1.企業或
    雇主需有依競業禁止特約保護之利益存在，亦即雇主的固有
    知識和營業秘密有保護之必要；2.離職勞工或員工在原雇主
    或公司之職務及地位，足可獲悉雇主之營業秘密，關於沒有
    特別技能、技術且職位較低，並非公司之主要營業幹部，處
    於弱勢之勞工，縱使離職後再至相同或類似業務之公司任職
    ，亦無妨害原雇主營業之可能，此時競業禁止約定應認拘束
    勞工轉業自由而無效；3.限制受僱人就業之對象、時間、區
    域、職業活動之範圍，應不逾合理範疇，不致對離職員工之
    生存造成困難；4.需有填補勞工即受僱人因競業禁止損害之
    代償或津貼措施。
  (六)本件中，就企業是否有依競業禁止特約保護之利益（即營業
    秘密是否有保護必要）一節而言：
    1.依營業秘密法第2條規定，所謂營業秘密，係指方法、技
      術、製程、配方、程式、設計或其他可用於生產、銷售或
      經營之資訊，而符合左列要件者：(1)非一般涉及該類資
      訊之人所知者。(2)因其秘密性而具有實際或潛在之經濟
      價值者。(3)所有人已採取合理之保密措施者。
    2.就被告業務上可以接觸之營業秘密內容，原告訴訟代理人
      於審理時陳稱：「業務上可以接觸上游廠商香港部分，知
      道貴金屬交易的價差、上下游間中間的利差、從事貴金屬
      買賣的基礎教育內容、聯絡上游廠商的名單」等語（本院
      卷第18頁），之後再以書狀補稱其營業秘密內容為(1)消費
      者名單、回收貴金屬之計算方式及利基，(2)貴金屬回收後
      出售之對象，(3)如何辨別黃金、K金、白金的技術及純度
      ，(4)專業熔解黃金、K金及白金之技術，(5)生財器具之購
      買等語（本院卷第70、71頁）。惟姑且不論原告主張之內
      容是否確屬營業秘密，單就是否已採取合理之保密措施一
      項而言，原告訴訟代理人稱：「一方面要員工簽署離職保
      密協議書，...，一方面公司的質押保證金，將員工薪水
      的百分之十或二十拿出來當質押保證金，前一年度的薪水
      如果超過四萬元，要將月薪百分之二十當作保證金，在隔
      年的3月31日才能夠一次全部領回，被告就是如此。所以
      被告是在前一年9月份離職，等3月領完保證金後，在5月
      才設立新公司」等語（本院卷第18頁反面）。惟原告訴訟
      代理人也同時陳稱：「被告於離職當日表示要把電腦買走
      ，因為主管不在，所以只付了新台幣10,000元整就把電腦
      帶走，裡面就有公司的相關資料」（本院卷第18頁反面）
      。由此可知，縱使原告所指稱之秘密非一般人所得而知，
      且具有實際或潛在之經濟價值，但從被告於離職當日（即
      97年10月16日，並非98年3月31日原告所稱領取質押保證
      金日期）僅以1萬元即帶走電腦、取得電腦內之公司相關
      資料，原告卻仍於98年3月31日讓被告領取所稱之質押保
      證金一事，且事後並無任何追討或扣款（本院卷第94頁反
      面），顯難認原告已採取合理之保密措施。再參照上述離
      職保密協議書第1條約定「本人自離職後若有自展寬公司
      取得任何屬於公司之文件、資料或書面之機密資訊，均已
      返還給公司或依照公司之要求銷毀」一語，則被告自電腦
      內所取得之上述相關資料，既未經原告要求返還，也未經
      原告要求銷毀，是否確屬原告所謂之營業秘密，仍缺乏證
      據證明，尚無法採信。
  (七)再就競業禁止的時間、地域、活動範圍及代償措施而言：
    系爭離職保密協議書約定競業禁止之期間為2年，無地域性
    限制；且限制被告「不再從事與展寬公司之業務有競爭關係
    之相關業務，受委託亦然」（第2條），即不許被告自行經
    營或受僱於與原告營業項目相同或近似之行業，範圍過於廣
    泛。另據原告訴訟代理人陳稱：「除了薪水外，平均月薪含
    獎金有六到七萬元，沒有補償金，因為被告是犯錯，上屬有
    任務交付沒有達成。被告曾經三次表示不想在繼續工作，所
    以第三次才會請他離職。公司有規定在這種狀況下來離職，
    不給與補償金。規定容後補陳」等語（本院卷第18頁反面）
    ，顯已明白承認並未給予代償措施。原告之後雖於民事補充
    理由二狀改稱：「質押獎金即為原告給予被告之競業禁止補
    償」一語，惟該紙書狀內亦同時陳稱：「因原告之業別，其
    員工必須經常接觸到價值不斐的貴金屬及現金，且回收的地
    點並不限於是原告公司所在地，有時必須前往消費者指定之
    處所，此時員工手上有高額貴金屬或現金，但又無其他公司
    主管監督，即會產生道德風險。為了鼓勵員工依公司規定確
    實繳回現金及貴金屬及服從公司與員工所約定之員工規範，
    原告向所有業務員聲明，其中底薪加上業績獎金後之總額之
    百分之二十，必須在隔年3月31日才可領取。這是為了確保
    員工在前一年度都符合公司規範後始可領取的質押獎金，該
    金額一方面有獎勵性質在內，另外一方面延後發放則是作為
    擔保之用，故稱之為質押獎金」等語（本院卷第72頁），由
    此可知，該所謂質押獎金，係獎勵員工於工作期間服從公司
    規範，並為防止發生道德風險所作之擔保，顯與補償勞工因
    離職時因競業禁止損失之代償措施毫無關係。
  (八)綜上，原告所指稱之營業秘密是否合於營業秘密法之法定要
    件，仍非無疑；且原告既於被告離職時無給予代償或津貼措
    施，且該競業禁止約定限制被告之就業之對象、期間、區域
    及職業活動之範圍，難認合理適當，按其情形顯失公平，依
    前述民法第247條之1規定，系爭離職保密協議書競業禁止之
    約定即屬無效。故原告請求被告賠償競業禁止之損失80萬元
    云云，即無理由，應予駁回。
六、就被告架立網站有無侵害原告公司著作權而言：
  (一)按我國著作權法係採創作主義，不待登記，著作人於著作完
    成後，即當然取得著作權（參著作權法第10條）。惟應予釐
    清者，乃我國著作權法固然明示著作人於著作完成時取得著
    作權，但此一規定乃相對概念，並非絕對概念，換言之，此
    一規定並無絕對之對世效力，著作人於著作完成後固然得對
    外宣稱取得著作權，然其著作之實質內涵是否已跨過著作權
    法所規定之最低門檻（threshold），而應受著作權法保護
    ，進而得對他人之行為主張侵權行為，仍應由法院本於專業
    判斷，以決定著作人之著作「值得」法院以著作權法加以保
    護。此一門檻，即著作權法第3條第1項第1款所稱之文學、
    科學、藝術或其他學術之創作，且能促進國家文化發展者（
    參同法第1條立法目的），始足堪著作權法給予保護。換言
    之，該著作必須具備文學、科學、藝術、或學術上之價值，
    必須具有美學（Aesthetics）上之感官作用，始足當之，而
    此一價值作用之有無，非著作人自認有之即足。換言之，著
    作人固然得自己主觀之認定主張其創作具有原創性，具有文
    學、科學、藝術、或學術上之價值，應受著作權法保護，惟
    倘相關之侵害著作權爭議進入訴訟程序，有關著作人之著作
    是否已跨過上述條件之門檻，應受著作權法之保護，仍應由
    法院通觀社會整體文化之演進以為判斷，非必當然允許。
  (二)次按，著作權法所稱之著作，係著作人所創作之精神上作品
    ，而所謂之精神上作品除須為思想或感情上之表現且有一定
    之表現形式等要件外，尚須具有原創性始可稱之，而此所謂
    原創性程度，固不如專利法中所舉之發明、新型、新式樣等
    專利所要求之原創性程度（即新穎性）要高，但其精神作用
    仍須達到相當程度，足以表現出作者之個性及獨特性，方可
    認為具有原創性，如其精神作用的程度甚低，不足以讓人認
    識作者的個性，則無保護之必要，此乃我國著作權法第1條
    規定該法制定目的係為「保障著作人著作權益，調和社會公
    共利益，促進國家文化發展」之故，是為調和社會公共利益
    ，若精神作用程度甚低之作品，因不具有原創性，即非著作
    權法所稱之著作，不應受該法之保護，以避免使著作權法之
    保護範圍過於浮濫，致社會上一般人民於從事文化有關之活
    動時動輒得咎。準此，欲受著作權法之保護，其前提乃在於
    該表現形式屬於「創作」，即必須具備二要件，一為狹義之
    「原創性」，即該作品係著作人獨立完成，非複製、抄襲、
    模倣他人之作品；一為「創作性」，即必須具有相當程度之
    精神作用，足以表現出作者之個性及獨特性。
  (三)經查，觀諸原告主張在其網站上遭被告侵害著作權之文字標
    示（以下依原告標示之編號說明，見本院調字卷第22-29頁
    ）：
    1.關於A「線上預約回收」表格（含聯絡人、聯絡方式、變
      賣金屬種類、重量等內容表格），此應屬僅供線上預約回
      收所填寫之表格，無文學、科學及藝術性。且通用之表格
      非著作，亦非著作權法保護之對象，著作權法第9條第1項
      第3款定有明文。原告網站上「線上預約回收」之表格形
      式，僅為常見之縱橫線橫式表格，故應認屬上述通用之表
      格無疑，自不得為著作權之標的。
    2.關於B「線上回收試算」表格（須輸重量、每錢加價、可
      兌現金額、送出計算），此與上述A「線上預約回收」表
      格相同，亦僅屬單純計算之表格，無文學、科學及藝術性
      ，自無著作權可言。
    3.關於C公司介紹等文字（含服務項目、飾金、條塊回收舉
      例、備註欄說明交易時相關事項）等，該內容僅屬單純事
      實之傳達，不具文學、科學、藝術性，參照著作權法第9
      條第1項第4款規定意旨，亦無著作權可言。
    4.關於D「關於展寬」等文字，該內容為介紹原告公司、及
      舊金回收服務部服務事項，此與上述C公司介紹相同，該
      內容僅屬單純事實之傳達，不具文學、科學、藝術性，參
      照著作權法第9條第1項第4款規定意旨，亦無著作權可言
      。
    5.關於E「全部問題」等文字，此僅係預先摸擬客戶可能之
      問題並予以說明（包括營業時間、聯絡方式、營業據點、
      服務費用、是否需保單、耗損率等相關問題），不具文學
      、科學、藝術性，亦不屬學術範圍，其所含有的人類精神
      作用程度甚低，實不足以表現出作者之個性及獨特性，並
      不具備創作性，自無著作權可言。
    6.關於F及G「台灣地區即時金價查詢」、「黃金日線圖」，
      此經原告訴訟代理人表示此部分確有參照外國網站（本院
      卷第95頁），且上開表格內之資料，諸如日期、黃金牌價
      、白金牌價、買賣漲跌金額等，均為客觀存在之數據或事
      實，非原告所得創作，自無創作性可言，且被告亦抗辯上
      述內容係台灣地區銀樓公會公告回收金價統一公開查詢之
      資料，即為任何人可輕易取得之公開資訊，自無著作權可
      言。至於原告主張「台灣地區歷史回收金價查詢表」係其
      所首創云云，惟其亦自陳查詢表內容係引用自其所蒐集之
      參考資料，已難認具有創作性，且上開表格內容之選擇、
      編排方式，係將過去時間黃金、白金牌價及漲跌等基本資
      料，依次彙整排列，縱然能簡明顯示其間異同，亦屬常見
      之資料選擇及編排方式，亦難認原告上開表格於資料之選
      擇及編排具有創作性。
    7.綜上所述，原告之相關表格及文字內容，或屬通用之表格
      ，或僅屬事實傳達而不具「原創性」，自不受著作權法之
      保護。且縱原告網站之文字內容是經由其整理而得，惟該
      等內容並不足以表現出作者之個性及獨特性，精神作用程
      度甚低，尚難認其具有「創作性」，而得受著作權法之保
      護。從而，原告請求被告給付因侵害其著作權所生之損害
      賠償20萬元，即無理由，無法准許。
七、綜上所述，原告主張之離職保密協議書有關競業禁止約定既
    屬無效，且被告並無侵害其著作權之情事，則原告依雙方間
    離職保密協議書第1、2、3條、民法第184條第1項前段之規
    定，請求被告賠償違反競業禁止之損害80萬元及更改網頁之
    費用20萬元，均無理由，應予駁回。
八、本案事證已臻明確，兩造其餘主張陳述及所提之證據，經本
    院審酌後，認與本判決結果無影響，爰不一一論駁，附此敘
    明。
九、結論：本件原告之訴為無理由，依民事訴訟法第78條，判決
    如主文。
中    華    民    國    99    年    8     月    11    日
                    勞工法庭    法  官  劉以全
以上正本係照原本作成
如對本判決上訴，須於判決送達後20日內向本院提出上訴狀
中    華    民    國    99    年    8     月    11    日
                                書記官  余富琦

司法院資訊處製作；財團法人民間司法改革基金會備份。
